【裁判字號】    88,易,3290
【裁判日期】    890704
【裁判案由】    偽造文書
【裁判全文】
臺灣臺中地方法院刑事判決                        八十八年度易字第三二九號
    公  訴  人  台灣台中地方法院檢察署檢察官
    被      告  丙○○
    被      告  乙○○
    右  一  人
    選任辯護人  宋永祥
                陳芝荃
右列被告因偽造文書案件，經檢察官提起公訴（八十八年度偵字第七四八六號），本
院判決如左：
    主  文
丙○○、乙○○均無罪。
    理  由
一公訴意旨略以︰被告丙○○明知其所有坐落台中市○區○○段第五七八號土地應
    有部分七三○四四分之六五二一及地上物，已於民國（下同）八十年六月十五日
    向保證責任台中市第九信用合作社（下稱九信合作社）分別設定最高限額新台幣
    （下同）九百十二萬元及四百五十萬元之抵押權。詎其與被告乙○○基於共同犯
    意聯絡，明知二人並無三百六十萬元之債權債務關係，為冀圖就上開不動產強制
    執行時得受分配金額，互相串通以被告乙○○為債權人（抵押權人）丙○○為債
    務人（抵押人），以前開不動產於八十二年七月十二日，虛偽以乙○○為抵押權
    人，設定三百六十萬元之抵押權登記，並以此不實之事實，使承辦之地政事務所
    公務員陷於錯誤，登載於職務上所掌之公文書土地登記簿上，足生損害於地政業
    務管理之正確性及債權人之權益，因認被告二人涉有刑法第二百一十四條偽造文
    書之罪嫌云云。
二、按犯罪事實，應依證據認定之，無證據不得推定其犯罪事實；又不能證明被告犯
    罪者，應諭知無罪之判決，刑事訴訟法第一百五十四條、第三百零一條第一項分
    別定有明文。又事實之認定，應憑證據，如不能發現相當證據，或證據不足以證
    明，自不能以推測或擬制之方法，以為裁判基礎；再認定不利於被告之事實，應
    依積極證據，苟積極證據不足為不利於被告事實之認定時，即應為有利於被告之
    認定，更不必有何有利之證據。（最高法院四十年度台上字第八六號、三十年度
    上字第八一六號判例足資參照）。
三、本件公訴人認被告丙○○與乙○○共同涉有右揭偽造文書之犯行，無非以被告乙○○於偵查中，就實際借款數目、前後所供反覆不一，及與證人詹淑如、甲○○
    所述之借款金額、時間不相符合為其論據。然訊之被告丙○○、乙○○固不否認
    有前揭設定三百六十萬元抵押權登記之事實，惟堅決否認有何偽造文書之犯行，
    一致辯稱：被告二人間確有債權債務之借貸關係存在，在偵查中係因事隔六年，
    未加查證及並非被告二人自己經手之故，致對實際借款金額、時間供述有所出入
    等語。被告乙○○另辯稱：本件三百六十萬元借貸，分別由乙○○出資三百萬元
    （實際出資人為乙○○之父林清奇）、甲○○出資六十萬元，利息每萬元每月二
    百五十元計算，借貸雙方同意以乙○○為抵押權人設定登記，利息亦分成二筆各
    以支票或現金支付，即乙○○每月利息二萬五千元，甲○○每月利息一萬五千元
    ，均有上開支付利息之支票可供查考，益見本件借貸並無虛偽情事等語。
四、經查，關於前揭被告等二人間設定三百六十萬元之抵押權登記一節，已據被告等
    二人供認不諱，並經證人甲○○、詹淑如在偵審中結證屬實，且有土地及建物登
    記簿騰本影本在卷可稽，此部分事實足堪認定，惟被告等二人是否因此即應負右
    開罪責，端視彼二人間有無三百六十萬元之借貸關係存在：
（一）被告等二人就雙方借貸資金往來乙節，辯稱：證人詹淑如即被告丙○○之妻，
      因開店需錢周轉，故以被告丙○○之名義，向證人甲○○即被告乙○○之弟借
      貸，甲○○經其父林清奇同意，即以被告乙○○之名義，出借三百六十萬元，
      其中三百萬為林清奇出資；六十萬由甲○○出資，約定利息為月利率千分之二
      十五，借貸時先付二個月利息，並由丙○○提供抵押權設定。甲○○與詹淑如
      約定分二次付款，第一次於八十二年六月二十六日，被告乙○○自林清奇台灣
      中小企業銀行帳戶中提領一百五十萬元交付甲○○，甲○○加上自己出資三十
      五萬元，共一百八十五萬元現金給詹淑如；第二次於同年月二十八日，因被告
      丙○○已備妥抵押權設定文件，是被告乙○○即自前揭林清奇帳戶內提出一百
      三十五萬元（已扣除三百萬元之二個月利息十五萬元）交給甲○○，甲○○再
      加上十三萬元（本金部分二十五萬元，扣除二個月利息三萬元及代書設定抵押
      權規費九萬元），合計共一百四十八萬元，電匯至丙○○台中區中小企業銀行
      健行分行第四九八─二號帳戶中等情，此與證人甲○○、詹淑如二人於本院審
      理中到庭證述情節相符，並有林清奇台灣中小企業銀行帳號第六九五六九號之
      存摺節影本及被告丙○○台中區中小企業銀行健行分行第四九八─二號假存帳
      戶明細表節影本可資佐證，是被告上揭所辯資金往來一節，應堪採信。
（二）次查被告等二人就雙方如何支付利息乙節，辯稱：被告丙○○係以其所開立台
      中區中小企業銀行健行分行為付款人，金額均為七萬五千元，票號分別為：三
      九三八０、三九三八一、三一一七、三一一八、三一一九、八０七二、八０七
      三、八０七四、一二九九三、一二九九四、一二九九五之支票，及被告丙○○
      所開立台中區中小企業銀行健行分行為付款人，金額分別為為一萬五千元、一
      萬五千元、二萬元（其中五千元為補差額），票號分別為：三０二０、三０二
      一、三０二二號之支票，支付利息給被告乙○○及證人甲○○等情，業經證人
      甲○○、詹淑如結證屬實，並有林清奇台灣中小企業銀行存款代收票據記錄簿
      節影本、甲○○台中區中小企業銀行鹿谷分行帳號第00000000000
      號存摺節影本、前揭票號為：三０二０、三０二一、三０二二、八０七二、八
      ０七三、八０七四、一二九九三、一二九九五之支票影本共八紙、丙○○台中
      區中小企業銀行第四九八─二號帳戶交易明細表十八紙及劉研（被告乙○○之
      母）台中區中小企業銀行竹山分行存摺節影本附卷可按。另前揭被告丙○○開
      立給被告乙○○，票號為三一一七、三一一八、三一一九之支票，與其開立給
      甲○○，票號為三０二０、三０二一、三０二二之支票係屬連號，是被告丙○○確係定期支付同一筆借款之利息，顯見被告二人間確有資金往來之債權債務
      關係存在，被告所辯右開等情，核屬無訛。
（三）又被告等二人設定抵押權之日期為八十二年六月二十八日，與證人甲○○電匯
      上揭借貸之尾款一百四十八萬元至被告丙○○上揭帳戶之日期為同一日，經比
      對卷附前揭土地及建物登記簿謄本影本、土地登記申請書、林清奇台灣中小企
      業銀行帳號第六九五六九號之存摺節影本及被告丙○○台中區中小企業銀行健
      行分行第四九八─二號假存帳戶明細表節影本可知：土地及建物登記簿謄本中
      「原因發生日期」、「收件日期」與證人甲○○二次給付款項之時間一致，是
      上揭抵押權設定之登記，確係有債權債務之發生為前提，並非意圖以假債權為
      抵押權之設定，而使公務員登載於職務上所掌之公文書，故告訴人認被告等二
      人間未有三百六十萬元之借貸存在，即非可採，被告所辯借貸存在一節，足堪
      採信。
（四）綜上所述，被告二人就三百六十萬元借貸金額及其利息之往來，均能一一交代
      詳盡，足認確有借貸關係存在，況被告二人間設定第三順位抵押權，抵押物拍
      賣後，亦只能後於告訴人之第一、第二順位抵押權受償，並無利用假債權損害
      告訴人債權之必要。又衡諸常情，被告二人皆非全程親手經辦借貸事宜，且又
      事隔六年，對實際借款金額、時間供述不一，亦屬難免，是難以被告乙○○於
      偵查中，就實際借款數目、前後所供反覆不一，及與證人詹淑如、甲○○所述
      之借款金額、時間不相符合即認被告二人間無債權債務關係，所為抵押權設定
      登記，亦係虛偽不實。是公訴人所舉之證據不足以證明被告犯罪，並無實據足
      以證明被告等有使公務員登載不實之犯罪事實，揆諸前項之說明，自難令被告
      二人負偽造文書之罪責。此外，復查無其他積極證據足資證明被告等有公訴人
      所指之犯行，不能證明被告二人犯罪，依法應均為無罪之諭知。
據上論斷，應依刑事訴訟法第三百零一條第一項，判決如主文。
中      華      民      國    八十九      年     七     月      四      日
                                      臺灣臺中地方法院刑事第五庭
                                          法  官  許  金  樹
右正本證明與原本無異。
如不服本判決，應於判決送達後十日內，向本院提出上訴狀。
                                          書記官
中      華      民      國      八十九      年    七    月      七      日


司法院資訊處製作；財團法人民間司法改革基金會備份。
